臺灣高等法院臺南分院刑事判決
上　訴　人　臺灣嘉義地方法院檢察署檢察官
被　　　告　甲○○
　　　　　　丙○○
共　　　同
選任辯護人　蔡碧仲　律師
上列上訴人因被告毀損案件，不服臺灣嘉義地方法院93年度簡上
字第155號中華民國94年5月19日第一審判決（聲請簡易判決處刑
書案號：臺灣嘉義地方法院檢察署93年度偵續字第8號，原審法
院簡易庭以93年度嘉簡字第372號判決後，被告提起上訴，經原
審法院管轄之第二審合議庭依通常程序審理），提起上訴，本院
判決如下：
    主  文
上訴駁回。
    理  由
一、公訴意旨略以：被告甲○○與丙○○兄弟二人於民國（下同
    ）91年11月初某日，共同持鏈鋸，前往其等之堂兄弟即告訴
    人乙○○所有、坐落嘉義縣梅山鄉○○村○○○段第1150號
    及第1151號林地，以鋸子鋸開告訴人所有、位於前開土地上
    樹木2棵（即俗稱牛屎烏及芎木之樹木各1棵，以下簡稱系爭
    樹木）之樹根後，再以注入農藥之損壞方式，毒死前揭樹木
    ，嗣於同年11月初告訴人發覺該等樹木呈現枯死狀態，始報
    警而查知上情，因認被告甲○○、丙○○二人人均係犯刑法
    第354條之毀損罪嫌等情。
二、按犯罪事實應依證據認定之，無證據不得認定犯罪事實；又
    不能證明被告犯罪者，應諭知無罪之判決，刑事訴訟法第15
    4條、第301條第 1項分別定有明文。又就事實之認定，應憑
    證據，如未能發現相當證據，或證據不足以證明，自不能以
    推測或擬制之方法，為裁判基礎；且認定犯罪事實所憑之證
    據，雖不以直接證據為限，間接證據亦包括在內，然而無論
    直接證據或間接證據，其為訴訟上之證明，須於通常一般之
    人均不致有所懷疑，而得確信其為真實之程度者，始得據為
    有罪之認定，倘其證明尚未達到此一程度，而有合理之懷疑
    存在而無從使事實審法院得有罪之確信時，即應由法院為諭
    知被告無罪之判決（最高法院40年台上字第86號、76年台上
    字第4986號判例參照）。再按刑事訴訟法第161條已於91年2
    月8日修正公布，其第1項規定：檢察官就被告犯罪事實，應
    負舉證責任，並指出證明之方法。因此，檢察官對於起訴之
    犯罪事實，應負提出證據及說服之實質舉證責任。倘其所提
    出之證據，不足為被告有罪之積極證明，或其指出證明之方
    法，無從說服法院以形成被告有罪之心證，基於無罪推定之
    原則，自應為被告無罪判決之諭知（最高法院92年台上字第
    128 號判例意旨參照）。足徵刑事訴訟法修正後，檢察官對
    於起訴之犯罪事實，應負實質舉證責任，其所提證據之證明
    力必須達於使法院確信起訴之犯罪事實為真實之程度，倘其
    證明力尚未達此一程度，而有合理懷疑存在者，既無從說服
    法院形成被告有罪之認定，即係舉證責任之未盡，基於前揭
    無罪推定之原則，自應為被告無罪判決之諭知。
三、公訴意旨認為被告甲○○、丙○○二人均涉犯刑法第354條
    之毀損罪嫌，係以：(一)告訴人乙○○之指訴；(二)證人簡技正
    之證述；(三)現場照片八幀可資佐證等節為其依罪論據。
四、訊據被告甲○○、丙○○均堅決否認涉有上揭犯行，被告甲○○辯稱：我沒有毒死系爭樹木的行為等語；被告丙○○則
    辯稱：我雖曾經有修剪過系爭樹木的樹枝，但並沒有加以毒
    害的行為等語。是本院應審酌者為：(一)系爭樹木之死因是否
    為農業藥物毒害所致？(二)公訴人所提出之證據，是否足以證
    明被告之毀損犯行？經查：
  (一)原審法院於94年 1月17日上午10時許，會同行政院農委會農
    業藥物毒物試驗所（以下簡稱：毒物試驗所）副研究員李宏
    萍至現場勘驗及鑑定系爭樹木之死因，惟因系爭樹木業於91
    年11月初死亡，當時並未採集周圍及系爭樹木檢體，迄今已
    逾二年多，如為告訴人所述係巴拉刈或年年春（嘉磷塞）等
    藥物，亦已代謝消退無法鑑定，故無法判定系爭樹木死亡是
    否因上開殺草劑所致等事實，有原審法院勘驗筆錄、勘驗時
    所拍攝之照片8幀及毒物試驗所94年 1月19日藥試殘字第094
    2500477函暨所附之照片4幀在卷可稽（原審93年度簡上字第
    155號卷第 129至135頁，下稱原審卷），復據證人李宏萍於
    原審審理中證述：「到勘驗現場有看到本案系爭樹木，但現
    在與案發當時照片（即警卷第13至14頁）所示之現場狀況已
    不同；勘驗當時看到系爭樹木已死亡，我無法判斷死因；因
    事發當時就必須採樣，按照檢驗結果認定，因為時間久了，
    藥劑會分解，無法採樣檢驗，所以無法判定。」等語屬實（
    原審卷第221至227頁），是系爭樹木之死因既無法判斷，則
    公訴意旨所認定「系爭樹木係遭以注入農藥之損壞方式而毒
    死」之事實即屬無據，而無從成立。
  (二)告訴人即證人乙○○雖於警詢及原審審理中指述及證述：曾
    於案發前目睹被告二人以鍊鋸修剪系爭樹木，約隔半個月系
    爭樹木即死亡，到現場察看發現系爭樹木均遭鏈鋸挖洞後注
    入不明藥劑；且於事發後被告二人有承認系爭樹木係其等毒
    死的等語。惟查：
    (1)按告訴人所述被害情形如無瑕疵可指，而就其他方面調查
      又與事實相符，其供述始足據為判決之基礎；且告訴人之
      告訴，係以使被告受刑事訴追為目的，是其陳述是否與事
      實相符，仍應調查其他證據以資審認（最高法院32年上字
      第657號、52年台上字第1300號判例參照）。
    (2)經核告訴人於警詢中係指訴：系爭樹木於91年10月 4日下
      午約4時至5時許遭被告二人毒死，因當時發現被告二人拿
      著鏈鋸在修整系爭樹木之樹枝，但約隔半個月左右，就發
      現系爭樹木都枯死，而到現場察看發現系爭樹木的樹頭均
      遭用鏈鋸挖洞並注入不明藥劑，於是便打電話詢問被告甲○○，被告甲○○坦承是他用死。」等語（見警卷第5至6
      頁）；而於偵查中則先指陳：「91年 9月30日因看到被告
      甲○○未經我同意已把我的樹修好，我發現只好說沒關係
      ，但事後發現樹被灌毒藥」等語（91年度偵字第8243號卷
      【下稱偵卷】第8頁）；復指述：「91年9月30日我看到被
      告丙○○在修剪樹蔭部分的樹葉，當天沒有發現樹根有洞
      ，是到91年10月中旬，我發現樹葉全掉了，才知死了，去
      檢查根部發現被人灌毒藥」（92年度調偵字第82號卷【下
      稱調偵卷】第31頁）等語，顯見告訴人於警詢至偵查中之
      指述，就何時見到系爭樹木遭修剪、係遭被告二人共同修
      剪或被告甲○○、丙○○中之何人修剪等情節已然均不一
      致；嗣於本院則結證稱：「（檢察官問：何時發現樹被毒
      死？）報案的前一天下午我弟弟（即鍾添昶）看到樹葉變
      黃掉下來，並告訴我，因當天已經晚了看不出來，隔天我
      去報案。」（原審卷第192頁）等語，然告訴人至警局報
      案之日期係91年11月1日，有當天製作之警詢筆錄在卷可
      佐（警卷第5頁），則由告訴人於原審法院之前開證述可
      知，其應係於91年10月31日經由渠弟鍾添昶轉告始得知系
      爭樹木可能枯死之事，是告訴人既於原審法院審理中得明
      確證述係「報案前一日」之日期得知系爭樹木可能死亡，
      何以於前揭警詢中竟指述：係於91年10月4日相隔半個月
      左右，始發現系爭樹木都枯死之情，足見其於警詢當時就
      發現時間並不確定，反於原審法院審理中竟得明確證述係
      「報案前一日」，即被告於報案時就前一日發生之事竟記
      憶不清無法確認，而於事隔2年餘之本院94年2月17日審理
      中反能明確證述係「報案前一日」經由其弟告知而發現系
      爭樹木枯死之事，顯有悖於經驗法則而啟人疑竇，益徵告
      訴人所為之指訴均係片面臆測之詞，始會就發現系爭樹木
      死亡之時間及方式等客觀事實，歷次之指述及證述均不相
      符且互有齟齬，顯有重大瑕疵，而不得採為認定被告二人
      犯罪之證據。
    (3)第查，告訴人於警詢中雖指訴：於發現系爭樹木枯死時，
      現場察看系爭樹木的樹頭均遭人用鏈鋸挖洞並注入不明藥
      劑，於是便打電話詢問被告甲○○，被告甲○○坦承是他
      用死等語（警卷第 6頁）；繼之於原審法院復證稱：是警
      察在我家打電話給被告甲○○，他有承認系爭樹木是他毒
      死的；被告二人於調解委員會解調時有承認系爭樹木係其
      等毒死的等語。然查，證人即處理本案之嘉義縣警察局竹
      崎分局瑞里所（以下簡稱瑞里所）警員劉邦彬、謝本森於
      偵查中即均證述：當時有叫被告二人至派出所，被告甲○○並未承認毀損，被告丙○○僅說他有修剪樹木而已，被
      告二人亦未在其他場合承認過等語屬實（93年度偵續字第
      8號卷【下稱偵續卷】第 33頁）；且證人即嘉義縣梅山鄉
      公所調解委員會（以下簡稱梅山調解委員會）委員陳俊吉
      則於原審法院證述：在調解現場告訴人的意思系爭樹木當
      然是被告二人毒死的，但被告二人應該沒有同意這樣的說
      法等語（原審卷第 296頁）；再就證人即告訴人之父鍾坤
      岩於偵查及原審審理中均證述：被告二人於調解時有說要
      賠新台幣（下同） 6,000元，但並未說系爭樹木是他們毒
      死的等語（偵續卷第 19頁、原審卷第171頁），而證人鍾
      坤岩係告訴人之父，當無偏頗與告訴人利害相反之被告二
      人之理，所為證詞洵屬可採。是綜參前揭證述，足徵告訴
      人此部分之指訴尚難遽以採取。
    (4)上訴意旨雖以：告訴人所指述內容與證人之證述，其主要
      事實已一致，縱稍有出入，原審不予採酌，屬違背經驗法
      則云云。然告訴人就被告是否有毀損系爭樹木之行為等犯
      罪構成要件事實所指訴之情節，有前揭重大瑕疵，已如上
      述，自難遽採為被告論罪之證據，且參諸上開證人證詞，
      亦不足補強告訴人指訴內容之真實性，亦難憑信。
  (三)再查，證人簡技正雖於偵查中結證稱：「乙○○打電話報案
    ，我是巡守隊的中隊長，派出所主管先去現場拍照，後來到
    乙○○家，打電話給丙○○、甲○○，他們二人就到乙○○
    家，我跟主管聯繫冬防事宜，他叫我去調解看看，我到時主
    管剛離開，當時丙○○、甲○○二人都有承認樹是他們毒死
    的，他們說用鏈鋸把樹頭弄一個洞，再注入除草劑，把樹毒
    死，但是我沒有親眼看到；他們說有誠意要賠6,000元。」
    等語（調偵卷第81頁），嗣於原審法院則結證稱：「去告訴
    人住處時有被告二人、告訴人及其弟鍾添昶等人均在場，我
    當場有問被告二人，如何把樹弄死，要講清楚，他們才說的
    ；只有被告丙○○講樹是他毒死的，他說用鍊鋸用一個洞，
    然後放除草劑毒死的，被告甲○○則沒有講；被告丙○○講
    毒死的細節時，當時在場的人都有聽到。」等語（原審卷第
    180至184頁）。是互核證人簡技正於偵查及原審法院審理中
    所為之證述，其中究係被告二人均有承認毒死系爭樹木之行
    為或僅被告丙○○一人獨自承認此等重要情節之證詞前後不
    一；亦與告訴人於原審法院證述：並未聽清楚被告丙○○有
    說毒樹之事，亦不知是用什麼毒死；警察有在我家打電話給
    被告甲○○，他有承認毒樹之行為，在場之簡技正有聽到之
    情（原審卷第198至199頁），顯不相符。則衡諸經驗與論理
    法則，若如證人簡技正所言，在與被告丙○○談論毒樹之事
    時，告訴人亦在場聽聞，何以告訴人就此等關己之重要情事
    竟未加以注意反係聽不清楚；而二人當日既均同在調解現場
    ，則被告甲○○有無亦在場承認毒樹之事或係在電話中對告
    訴人承認乙節之證述，大相逕庭，而令人費疑所思。綜此各
    情，可見證人簡技正上開證言均有重大瑕疵而不足採信，自
    亦難據為被告二人有罪之認定，灼然甚明。
  (四)復查，公訴人所舉系爭樹木遭毀損之照片八幀，並未指明係
    於警、偵卷中所附照片何者，惟觀諸警卷所附之照片四幀（
    警卷第13至14頁）、偵續卷所附之照片三幀（該卷第48頁）
    、調偵卷所附之照片四幀（該卷第 7頁），分別為承辦警員
    於告訴人前往瑞里所報案製作筆錄後所拍攝及告訴人與被告
    二人所提出，固因辯護人及被告二人於原審審理中均同意其
    具證據能力（原審卷第41頁），然該等照片所拍攝之內容，
    均僅為系爭樹木已死亡及現場當時之狀態，尚不足以證明系
    爭樹木確係遭農藥毒死，尤難資以認定被告二人有為毒死系
    爭樹之毀損行為，要屬當然。
五、至上訴意旨另以：原審法院未再委託具樹木及毒藥專門知識
    之專家為鑑定，乃有應於審判期日調查之證據，未予調查之
    疏漏，且證人簡技正於調解時全程在場，其證詞前後一致，
    原審未予採納，反採信較晚到場又未親自聽聞之證人王景模
    所為之證詞，認事用法違背採證法則，又被告如僅修剪樹木
    ，何須使用鏈鋸，如非為鋸開樹根以便下藥毒死樹木，何需
    另向告訴人借用鏈鋸云云。然查：
  (一)按刑事訴訟法修正後，檢察官對於起訴之犯罪事實，應負實
    質舉證責任，並指出證明之方法。因此，檢察官對於起訴之
    犯罪事實，應負提出證據及說服之實質舉證責任，且其所提
    其所提證據之證明力必須達於使法院確信起訴之犯罪事實為
    真實之程度。準此，公訴意旨所記載之犯罪事實以被告用鋸
    子鋸開告訴人所有之系爭樹木之樹根後，再以注入農藥之損
    壞方式，毒死系爭樹木等情，則依前揭說明，檢察官就系爭
    樹木係因被告下藥毒死乙節，自應負舉證責任，乃檢察官自
    始未能舉出任何具體積極證據以實其說，而原審法院又會同
    行政院農委會農業藥物毒物試驗所副研究員李宏萍至現場勘
    驗及鑑定系爭樹木之死因，亦因系爭樹木業於91年11月初死
    亡，當時並未採集周圍及系爭樹木檢體，迄今已逾二年多，
    如為告訴人所述係巴拉刈或年年春（嘉磷塞）等藥物，亦已
    代謝消退無法鑑定，而認無法判定系爭樹木死亡是否因上開
    殺草劑所致，詳如上述，足見原審已善盡其調查之能事，檢
    察官就其未能舉證部分，反指摘原審法院應於審判期日調查
    之證據，未予調查之疏漏，顯有誤會。
  (二)又查，被告甲○○、丙○○二人是否於調解時有承認毒死系
    爭樹木乙節，證人簡技正於偵查及原審審理時所為之證述，
    前後不一，尚難盡信，已如前述，而原審法院經調查其他證
    據，並參酌證人王景模雖於原審審理中證述：在告訴人調解
    時有在場聽說被告二人修剪系爭樹木之事情，因認是小事，
    所以有提議被告二人賠6,000元，可以少跑幾趟法院等語（
    原審卷第176至177頁），被告丙○○亦自承：因證人王景模
    建議賠償告訴人6,000元以息事寧人，始同意該建議等語（
    原審卷第310頁），是以被告二人與告訴人係堂兄弟之關係
    及被告丙○○種植茶樹之資力，被告丙○○願因其曾修剪系
    爭樹木，而以金額非鉅之6,000元賠償告訴人以彌平本件糾
    紛，亦與一般人不願興訟、花錢消災之常情相符，更何況其
    與告訴人有前揭親屬關係，則其不願與告訴人因此事即決裂
    至對簿公堂，因此同意以前揭金額賠償告訴人，純為息事寧
    人之供述，經比較證人簡技正、王景模之證詞，認證人王景
    模與被告之供述情節較相符，應可採信為真，而不予採酌證
    人簡技正之證詞，乃依證據審認事實之結果，亦無違法，上
    訴意旨指摘，原審違背採證法則，自非可採。
  (三)至修剪樹木是否持用鏈鋸或草刀，較為合用，並非可一概而
    論，上訴意旨以被告如僅修剪樹木，何須使用鏈鋸，如非為
    鋸開樹根以便下藥毒死樹木，何需另向告訴人借用鏈鋸，進
    而推論被告以鏈鋸鋸開樹根而下藥毒死系爭樹木，亦嫌速斷
    ，自無可取。
六、參互上開各項證據之調查結果，公訴人未於距案發時間較近
    之偵查期間內，即至現場就系爭樹木之死因加以鑑定確認是
    否為農業藥物毒害所致，迄至本院於94年 1月17日至現場鑑
    定系爭樹木之死因時，因已逾二年餘，而無法採樣鑑定，故
    無法判定系爭樹木之死因，即公訴意旨所認定之毀損方式與
    系爭樹木死亡之因果關係已無從認定等情，業如前述；而公
    訴人所舉用以證明被告二人毀損犯行之前揭照片八幀，亦僅
    能證明拍攝當時系爭樹木確已枯死及現場周圍之狀態，並不
    足資為證明係被告甲○○、丙○○二人以注入農藥之損壞方
    式，毒死系爭樹木之證據；再告訴人之指訴及證人簡技正之
    證言，均有前後不一，相互矛盾，且與事實不符之重大瑕疵
    而無可採信，自亦無法據為不利被告甲○○、丙○○二人之
    認定。從而，依公訴人所提出之證據，尚未達使通常一般之
    人均得確信之程度，而得說服本院形成被告甲○○、丙○○
    二人有罪之確信，顯係實質舉證責任之未盡，則揆諸前開法
    條、判例及說明所揭櫫之無罪推定原則，自應為被告甲○○
    、丙○○二人無罪判決之諭知。
七、綜上所述，檢察官所提出之上開證據，不足為被告有罪之積
    極證明。此外，復查無其他積極證據足資證明被告甲○○、
    丙○○有上開之毀損犯行，原審認為不能證明被告犯罪，判
    決諭知被告甲○○、丙○○無罪。本院核其認事用法均無不
    當。檢察官上訴意旨所指摘各節，經查亦非有據，已如前述
    ，是檢察官上訴，為無理由，應予駁回。
八、據上論結，應依刑事訴訟法第368條，判決如主文。
本案經檢察官張太龍到庭執行職務。
中　　華　　民　　國　　94　　年　　8　　月　　23 　　日
                  刑事第四庭    審判長法　官  鄭文肅
                                      法　官  林勝木
                                      法　官  蔡美美
以上正本證明與原本無異。
不得上訴。
　　　　　　　　　　　　　　　　　　　書記官  蔡振豐
中　　華　　民　　國　　94　　年　　8 　　月　　23　　日
